ACORDAO-COMPLETO-2383122

ACÓRDÃO DE RELAÇÃO

ACÓRDÃO DE RELAÇÃO 2684/2019 ATA 44/2019 - PLENÁRIO

Acórdão 2684/2019-TCU-Plenário
VISTOS e relacionados estes autos de representação, com pedido de medida cautelar, apresentada pela empresa Atlântico Engenharia Ltda., acerca de possíveis irregularidades na realização, pelo Departamento de Administração Interna (Deadi) do Ministério da Defesa (MD) , do Pregão Eletrônico 23/2019, cujo objeto seria a contratação de serviços de engenharia para implantação de sistema de geração de energia solar fotovoltaica on-gride com, no mínimo, 520 kWp no Anexo do Bloco "O", Anexo do Ministério da Defesa, compreendendo a elaboração do projeto, a aprovação deste junto à concessionária de energia, o fornecimento de todos os equipamentos, materiais e insumos, a instalação, a efetivação do acesso junto à concessionária de energia, o treinamento, manutenção e suporte técnico,
Considerando o aspecto de a documentação em tela preencher os requisitos legais e regulamentares, em especial o disposto no § 1º do art. 113 da Lei 8.666/1993, no inc. VII do art. 237 do Regimento Interno desta Casa e no § 1º do art. 103 da Resolução TCU 259/2014, para ser conhecida como Representação, passando-se ao exame de seu mérito;
Considerando que, após deixar de ter em conta imputação para cuja análise este Tribunal não seria o foro adequado, atinente a tratamento pouco cordial da parte do pregoeiro, e de afastar, por improcedente, a alegação de habilitação indevida da empresa LL Serviços de Instalações Ltda., licitante vencedora, a Selog, em sua instrução inicial, consignou identificar certo grau de plausibilidade na alegação de que o requisito constante dos itens 8.8.10.1 e 8.8.13.1 do edital, relativo à exigência de comprovação de prévia instalação de sistema de geração fotovoltaica com otimizadores de potência, haveria prejudicado a competividade do certame, tendo em vista que, em razão dele, seis licitantes foram alijados do certame e o preço da contratação pode ter sofrido um incremento de cerca de R$ 300 mil (fls. 4, peça 7) ;
Considerando, na oportunidade, a ponderação daquela unidade técnica de, ainda que presente o requisito do periculum in mora, posto que o certame se encontrava homologado e, portanto, próximo de sua contratação, e afastado o perigo na demora reverso, dado tratar-se de contratação cuja suspensão não afetaria o regular funcionamento das atividades do órgão, haver a necessidade de mais elementos para que se pudesse concluir acerca da plausibilidade dos argumentos trazidos na representação (fls. 4, peça 7) ;
Considerando, então, a proposta daquela unidade instrutiva no sentido de que fosse promovida a oitiva prévia do MD/Deadi, a fim de que apresentasse as evidências técnicas em que se embasou para conceber a redação dos itens 8.8.10.1 e 8.8.13.1, devendo, na oportunidade, ser igualmente realizada a oitiva da empresa LL Serviços e Instalações Ltda., licitante vencedora, para que se manifestasse, caso quisesse, assim como ser expedido alerta acerca da possibilidade de este Tribunal vir a conceder medida cautelar para a suspensão do certame em tela, ou mesmo determinar a anulação dos atos decorrentes do procedimento (fls. 5, peça 7) , encaminhamento por mim autorizado, ainda que com ajustes de forma (peça 9) ;
Considerando que, após a realização das oitivas prévias, a unidade técnica obteve elementos que demonstram que o MD/Deadi, previamente ao certame licitatório em tela, desenvolveu estudo técnico em que foram comparadas as soluções de sistema fotovoltaico com inversor central ou com string tradicional (sistema convencional) e a tecnologia licitada, com a utilização de otimizadores de potência, concluindo ser esta última a que melhor atenderia aos objetivos do órgão, tendo em vista as limitações físicas das instalações daquele Ministério (fls. 3, peça 27) ;
Considerando o registro da unidade instrutiva de que, a partir do exame da planilha orçamentária, é possível verificar que o otimizador de potência corresponde ao terceiro item de maior relevância, ainda que isoladamente (9,46%) , sendo que, caso levado em conta juntamente com o inversor, já que com ele constitui sistema único, o correspondente percentual é ainda mais representativo (17,75%) , o que referendaria a exigência de comprovação de experiência em relação a ele (fls. 3, peça 27) ;
Considerando o registro da Selog, a partir dos elementos apresentados pelo MD/Deadi, de que, ainda que demonstradas as peculiaridades do sistema com otimizadores de potência em relação ao sistema tradicional, não haveria uma fundamentação ou justificativa robusta quanto à necessidade da exigência de atestado que comprove a experiência prévia na instalação daquele sistema (fls. 4, peça 27) ;
Considerando, ao mesmo tempo, o reconhecimento daquela unidade instrutiva quanto ao aspecto de que o sistema com otimizadores compreende maior complexidade e exige mão-de-obra especializada, em relação ao sistema convencional (fls. 4, peça 27) ;
Considerando o informe do órgão instrutivo de que a possibilidade de restrição da competitividade da exigência de atestado comprovando a instalação de sistema com otimizadores chegou a ser aventada durante a fase interna da licitação, mas, na época, contou com resposta da área técnica pela manutenção do requisito, com base nos mesmos elementos ora apresentados (fls. 5/6, peça 27) ;
Considerando a ponderação da unidade técnica, no entanto, quanto ao atendimento, na hipótese, do disposto na Súmula TCU 263, tendo em vista que a exigência se dirige a item relevante e de valor significativo em relação à integralidade do objeto a ser contratado (fls. 5, peça 27) ;
Considerando o registro da Selog de que o certame em questão contou com 24 empresas participantes, havendo razoável disputa de preços durante a oferta de lances (vide ata na peça 21) , sinalizando que a exigência pode não haver sido de todo restritiva, e, ainda que as 6 primeiras hajam sido inabilitadas sua participação na etapa de lances pode haver contribuído para a redução do preço final da contratação, verificando-se, quanto a isso, que o valor contratado, de R$ 2.347.000,00, ficou substancialmente abaixo do orçamento realizado pelo Ministério da Defesa, que era de R$ 3.195.155,83 (fls. 6, peça 27) ;
Considerando a conclusão da unidade técnica quanto a não haver indícios de qualquer ação do órgão no sentido de direcionar o certame, ou de a exigência em questão haver sido acrescida ao edital de forma descabida, sem fundamentação técnica ou mesmo de ser desnecessariamente restritiva (fls. 6, peça 27) ;
ACORDAM os Ministros do Tribunal de Contas da União, reunidos em Sessão de Plenário, por unanimidade, em:
a) com fundamento no § 1º do art. 113 da Lei 8.666/1993, no inc. VII do art. 237 do Regimento Interno desta Casa e no § 1º do art. 103 da Resolução TCU 259/2014, conhecer da presente Representação, por preencher os requisitos de admissibilidade, para, no mérito, considerá-la improcedente;
b) indeferir a cautelar sugerida pela representante, tendo em vista a ausência de requisitos para sua adoção;
c) determinar o encaminhamento de cópia deste Acórdão, bem como da instrução constante da peça 27, à Representante destes autos, à Representante do TC-Processo 031.656/2019-6 (apenso ao presente) e ao Departamento de Administração Interna do Ministério da Defesa (MD/Deadi) ;
d) autorizar o arquivamento deste feito, com fulcro no inc. V do art. 169 do Regimento Interno.
1. Processo TC-Processo 028.790/2019-7 (REPRESENTAÇÃO) 
	1.1. Apensos: Processo 031.656/2019-6 (REPRESENTAÇÃO) 
	1.2. Representante: Atlântico Engenharia Ltda., CNPJ 14.355.750/0001-90.
	1.3. Órgão/Entidade: Departamento de Administração Interna do Ministério da Defesa (MD/Deadi
	1.4. Relator: Ministro-Substituto Augusto Sherman Cavalcanti.
	1.5. Representante do Ministério Público: não atuou.
	1.6. Unidade Técnica: Selog.
	1.7. Representação legal: não há.
	1.8. Determinações/Recomendações/Orientações: não há.

AUGUSTO SHERMAN

não há.

Não atuou.

REPRESENTAÇÃO (REPR)